【裁判字號】    98,台上,4191
【裁判日期】    980723
【裁判案由】    違反貪污治罪條例等罪
【裁判全文】
最高法院刑事判決            九十八年度台上字第四一九一號
上   訴   人  台灣高等法院檢察署檢察官
上訴人即被告  乙○○
                      樓
被        告  甲○○
                      號之4
上  列一  人
選 任辯護 人  郭瑋萍律師
上列上訴人等因被告等違反貪污治罪條例等罪案件，不服台灣高
等法院中華民國九十六年一月三日第二審判決（九十五年度矚上
訴字第一號，起訴案號：台灣台北地方法院檢察署九十一年度偵
字第二一二六一、二一二六二、二五四六三號，九十二年度偵字
第二六七八、二六七九、二六八０、二六八一、二六八二、三七
九０、三七九一、三八二五號），提起上訴，本院判決如下：
    主  文
原判決關於甲○○部分撤銷，發回台灣高等法院。
其他上訴駁回。
    理  由
甲、駁回上訴（即乙○○）部分：
壹、被訴貪污部分：
按刑事訴訟法第三百七十七條規定：上訴於第三審法院，非以判
決違背法令為理由，不得為之。是提起第三審上訴，應以原判決
違背法令為理由，係屬法定要件，如果上訴理由書狀並未依據卷
內訴訟資料，具體指摘原判決不適用何種法則或如何適用不當，
或所指摘原判決違法情事，顯與法律規定得為第三審上訴理由之
違法情形，不相適合時，均應認其上訴為違背法律上之程式，予
以駁回。本件關於上訴人即被告乙○○被訴貪污部分，檢察官係
以其涉犯貪污治罪條例第五條第一項第三款之公務員對於職務上
之行為收受賄賂罪提起公訴，有起訴書在卷可稽。第一審判決固
論處乙○○以該罪刑，然原判決撤銷第一審關於乙○○此部分之
科刑判決，於為新舊法律之比較適用後，改判論處乙○○以為他
人處理事務，意圖為自己不法之利益，而為違背其任務之行為，
致生損害於本人之財產罪刑（處有期徒刑二年）。原判決已就檢
察官起訴意旨認乙○○涉犯貪污治罪條例第五條第一項第三款罪
嫌，惟因貪污治罪條例第二條及刑法第十條第二款修正之結果，
乙○○已不具刑法或貪污治罪條例所稱公務員之身分。依修正前
規定，乙○○係依法令從事公務之人員，得依貪污治罪條例處罰
。然其行為後則係構成刑法第三百四十二條第一項之背信罪，經
比較乙○○行為時之貪污治罪條例第五條第一項第三款，與其於
民國九十五年七月一日後始該當之刑法第三百四十二條第一項規
定之結果，以刑法第三百四十二條第一項之規定為有利於乙○○
，自應適用刑法第三百四十二條第一項之規定，論處乙○○背信
罪刑，已詳述其所憑之證據及其認定之理由。經查：一、檢察官
上訴意旨略以：(一)、行為後法律有變更，應依刑法第二條第一項
從新從輕原則予以比較適用者，以新舊法均有處罰之規定時，始
有其適用。倘被告之行為，在行為時法律有處罰明文，但在裁判
時之法律，因犯罪構成要件之變更，已無刑罰規定時，即屬犯罪
後之法律已廢止其刑罰，應依刑事訴訟法第三百零二條第四款規
定諭知免訴之判決。又鈞院九十五年五月二十三日九十五年度第
八次刑事庭會議亦作成決議認為：法律變更之比較適用原則：(1)
、新法第二條第一項之規定，係規範行為後法律變更所生新舊法
律比較適用之準據法，於新法施行後，應適用新法第二條第一項
之規定，為「從舊從輕」之比較。(2)、基於罪刑法定原則及法律
不溯及既往原則，行為之處罰，以行為時之法律有明文規定者為
限，必行為時與行為後之法律均有處罰之規定，始有新法第二條
第一項之適用等語。本件原判決就乙○○涉嫌公務員收受賄賂罪
嫌部分，一則認定乙○○行為：「依貪污治罪條例第二條修正前
規定，被告乙○○係依法令從事公務之人員，得依貪污治罪條例
處罰」，另一則認定：「經比較結果，……被告自應依刑法第二
條第一項前段規定，適用行為時之規定，認不成立貪污治罪條例
之罪。」等情，認事用法非但前後矛盾，已有違背法令，且竟未
依上揭實務見解，就乙○○被訴收受賄賂部分為無罪之諭知，僅
於理由內敘述：「……，亦與對外行使公權力無涉。被告乙○○
辯稱：伊不具公務員身分，不適用貪污治罪條例云云，為有理由
」等語，其適用法律亦似有違誤。(二)、檢察官起訴認乙○○係犯
收受賄賂罪，其保護法益為公務員之忠誠及廉潔義務，原判決適
用法條則為刑法第三百四十二條之背信罪，其保護法益為財產法
益，二者非屬同一社會事實，原判決以具犯罪事實同一性變更起
訴法條，有違刑事訴訟法第三百條之規定，又原審逕予審理背信
罪部分，有未受請求事項予以判決之違法。另原審並未踐行刑事
訴訟法第九十五條告知罪名變更之程序，未予被告充分辯明之機
會，於調查每一證據完畢亦未詢問被告意見，復未給予被告最後
陳述之機會，於法俱有違誤。(三)、台灣肥料股份有限公司（下稱
台肥公司）對新瑞都開發股份有限公司（下稱新瑞都公司）之投
資案，決定權在董事會，乙○○雖為台肥公司董事長，但非有決
定權之人，故其並非為他人處理事務之人，且決定投資案是否有
違背其任務之行為，應係指董事會全體董事所為決議是否係不應
為而為之決定，至乙○○是否與投資開發部成員意見一致，似非
與案情有重要關係之事項，原判決逕以乙○○與幕僚作業之投資
開發部成員之意見並非一致，推論乙○○違背投資專業作業程序
，而有違背任務之行為，所為論斷有違論理及經驗法則。(四)、證
人蘇惠珍（係新瑞都公司大股東）於調查中所供述，係聽聞自李
明哲（已死亡）之詞，應無證據能力；證人連寶玉於調查、偵查
中所供係屬虛偽，連寶玉上揭偵查中所為虛偽供述，業經第一審
法院以九十三年度簡字第一二００號判決論處偽證罪刑確定。原
判決不察，遽將上開證人證言採為判決基礎，有違證據法則等語
。惟按：原判決就乙○○此部分所為，同時該當於行為時及裁判
時法律之犯罪構成要件，且因適用新舊法結果，刑罰有輕重不同
，應依刑法第二條第一項為法律之比較適用等旨，業已詳加論敘
（見原判決第八至二十三頁、第二十七頁）。且因比較適用新舊
法結果，以裁判時法即刑法背信罪對乙○○較為有利，原判決論
處以背信罪刑，即無適用法則不當之違法可言。又行為後法律有
變更，而依刑法第二條第一項為新舊法之比較適用時，如檢察官
起訴所引之法條按諸當時之法律並無不當者，不生同時變更起訴
法條之問題。原判決將新舊法之比較及變更起訴法條之概念相混
淆，認本件關於乙○○被訴貪污部分，除應為新舊法之比較外，
復贅予變更公訴人之起訴法條，難謂允當。至原判決理由另載「
經比較結果，修正後之規定，並非有利於被告，自應依刑法第二
條第一項前段規定，適用行為時之規定，認不成立貪污治罪條例
之罪。」等文字（見原判決第二十七頁第八列至第十一列），應
屬贅誤，亦有瑕疵。然因均於判決之本旨不生影響，核與得據為
提起第三審上訴理由之違背法令情形尚不相當。檢察官上訴意旨
執以指摘原判決變更起訴法條及未另就乙○○被訴貪污部分諭知
無罪為不當云云（其餘上訴意旨係針對背信部分，於後論述），
自非適法之第三審上訴理由。二、刑事訴訟之上訴制度，其允許
受不利益判決之被告得為上訴，乃在許其為自己之利益，請求上
級法院救濟而設，故被告不得為自己之不利益而提起上訴。乙○
○上訴意旨雖以其始終爭執此部分應依起訴時所列之貪污治罪條
例第五條第一項第三款為裁判，自不受不得上訴於第三審之限制
云云。然原判決既未論處乙○○貪污治罪條例第五條第一項第三
款之罪刑，其就此為不利益於自己之主張而提起上訴，亦非適法
。
貳、背信、毀損債權部分：
按刑事訴訟法第三百七十六條所列各罪之案件，經第二審判決者
，不得上訴於第三審法院。原判決論處乙○○刑法第三百四十二
條第一項背信、同法第三百五十六條毀損債權罪刑部分，核屬刑
事訴訟法第三百七十六條第五款、第一款之案件。依上揭說明，
既經第二審判決，自不得上訴於第三審法院。檢察官上訴意旨就
背信、毀損債權；乙○○上訴意旨就背信部分，分別為指摘，即
為法所不許。
參、本件關於乙○○部分，應認檢察官及乙○○之上訴，或為不
合法律上之程式，或為法律上所不應准許，均予以駁回。
乙、撤銷發回（即甲○○）部分：
本件原判決以公訴意旨略以：一、被告甲○○自七十九年起至九
十一年二月間止擔任立法委員，竟意圖為自己不法利益，於八十
七年五月二十九日以立法院經濟委員會委員身分，以台肥公司第
一階段釋股股價評定未記入行政院農業委員會補貼款新台幣（下
同）一億元，致釋股價格過低，認有「賤賣國產」之嫌，於經濟
委員會提案報立法院會通過暫停辦理台肥公司第二階段釋股案，
致台肥公司原已準備就緒之釋股程序中斷，立法院並於八十七年
六月十六日由甲○○等十六位立法委員成立「台肥公司釋股作業
調閱小組」（下稱調閱小組），甲○○復於八十八年一月十一日
調閱小組第三次會議時，反對台肥公司第二階段釋股，並發表：
「台肥公司第二階段釋股，應至本院經濟委員會報告後再議」之
調閱意見，又於同年一月二十二日向經濟部國營事業委員會（下
稱國營會）等單位提出書面異議，嗣劉泰英即指示李明哲透過關
係找甲○○溝通台肥公司民營化事宜，李明哲乃向甲○○期約於
取得台肥公司民營化後購買新瑞都公司股票款項後，支付甲○○
二千五百萬元做為佣金，甲○○應允不再杯葛台肥公司釋股案，
亦不再要求國營會及台肥公司依其前開書面意見辦理，使台肥公
司於同年四月間得以繼續辦理第二階段釋股案，終至同年九月一
日完成民營化。嗣李明哲於同年十月四日以出售新瑞都公司股票
予台肥公司所得部分股款，購買面額五百萬元台灣銀行支票（下
稱台支支票）五張交予甲○○。二、甲○○為隱匿前開犯罪所得
，於同年十月十一日將上開五張台支支票，交由渠兄翁石貴轉交
林桂美，存入翁石貴嘉義縣義竹鄉農會第000000000 號帳戶提示
兌領，同時甲○○唯恐收賄行為遭受調查，乃商請李明哲配合與
翁石貴簽訂虛偽土地買賣合約，作為翁石貴向李明哲收取二千五
百萬元之依據，偽稱購地係為共同合作開發購物中心，李明哲並
於同年十月（原判決誤載為十二月）二十二日赴台南縣南鯤鯓廟
與甲○○、翁石貴簽訂前述虛偽合約，並倒填日期為同年九月十
八日，以掩人耳目。因認甲○○與李明哲共同涉犯貪污治罪條例
第六條第一項第四款之對於主管或監督事務直接圖利罪嫌，另與
翁石貴共同涉犯修正前洗錢防制法第九條第一項（現行法為第十
一條第一項）之洗錢罪嫌云云。經審理結果，以不能證明甲○○
犯罪，因而維持第一審諭知甲○○無罪之判決，駁回檢察官在第
二審之上訴。固非無見。
惟按：(一)、判決書應記載判決之理由，其所載理由，仍不能憑以
斷定其所為論述之根據者，即屬理由不備。原判決關於甲○○被
訴貪污部分，雖採信甲○○無貪污之辯解，認不能證明李明哲確
有透過劉泰英向甲○○關說台肥公司第二階段釋股案，亦不能證
明翁石貴帳戶內兌付之二千五百萬元係李明哲支付甲○○，再由
甲○○交付翁石貴，而為其有利之認定。惟查同案被告蘇惠珍於
偵查及第一審審理中已供稱：上揭五張台支支票之面額各五百萬
元，共二千五百萬元係李明哲交予甲○○代表收受，目的係為給
付包括甲○○在內之五位調閱小組其他成員；八十八年九月十八
日李明哲與翁石貴所簽訂之不動產買賣合約書及嗣後之補充協議
書，係在台肥案爆發後，其偕同李明哲等人於八十八年十月二十
二日至台北搭乘飛機前往台南，與甲○○、翁石貴在台南所簽立
，該合約書及補充協議書中，除姓名、住址外，其餘內容均其所
寫，合約書上之日期係倒填，合約書所載翁石貴收到李明哲簽發
之二千五百萬元支票一張，係虛偽不實等語甚詳，且有其所提出
之台北至台南機票影本四張附卷可參（見他字卷第一宗第三十四
、三十五頁，偵字第二五四六三號卷第九十八頁，第一審卷第四
宗第八十三、八十四、二０一至二０三頁）。原判決理由內，亦
敘明：上揭不動產買賣契約書訂約日期係八十八年九月十八日，
補充協議書則為八十八年十月（未載日期，見偵字第二一二六二
號卷第十七、十八頁），二份契約均係蘇惠珍代筆製作，蘇惠珍
又僅於同年十月二十二日前往台南，卷內並無任何資料足認蘇惠
珍另有於同年九月間及同年十月五、六日前往嘉義之情形，已有
可疑。又本件買賣價金達五千萬元，通常為保障雙方權義，均係
由買賣雙方同意找具公信力之代書負責契約製作及辦理產權移轉
相關事宜，本件卻由契約之一方即李明哲找不具代書資格之蘇惠
珍製作契約書，亦違常情。另證人翁石貴於第一審審理期間，與
李明哲間就契約及協議書內容細節，諸如簽訂合約與補充協議書
之正確時間、總坪數、每坪價格、為何開立五張面額五百萬元台
支支票原因及換票過程等節，證人翁石貴與李明哲供述內容互有
歧異，已難遽信。且依上開合約內容觀之，雖係雙方合作在嘉義
布袋進行開發購物中心，經第一審函查結果，該合約書所載土地
位置亦與布袋鎮實際情形相同，有嘉義縣布袋鎮公所九十二年七
月二日嘉布鎮建字第0920006193號函可考，惟簽約至今，卻從未
進行何種土地開發相關事宜，亦啟人疑竇等旨（見原判決第三十
六、三十七頁）。是蘇惠珍所供，佐以上開事證，是否可認與事
實相符，而足以使甲○○被訴之犯罪事實獲得確信？顯然仍待釐
清。然原判決非但未加究明，且繼而又以「惟除蘇惠珍之指述外
，證人李明哲、翁石貴、陳冠生、吳錦麗均無相同之證詞，尚難
遽認本件不動產買賣契約及補充契約（協議）書，係虛偽不實」
等由（見原判決第三十八頁），遽為甲○○有利之論斷，難謂無
判決理由不備及理由矛盾之違法。(二)、客觀上為法院認定事實及
適用法律基礎之證據，雖已調查而其內容尚未明瞭者，即與未經
調查無異，如遽行判決，仍屬應於審判期日調查之證據而未予調
查。原判決固以本件缺乏證據證明上開五張支票係李明哲交付甲
○○，再由甲○○交付翁石貴；又以公訴人雖執嘉義縣義竹鄉農
會八十八年十月十二日活期儲蓄取款憑條，及翁石貴匯予張文發
、林明鑫、胡吉村、李紋紋匯款申請書五紙，作為甲○○以翁石
貴帳戶收取李明哲支付上開面額共計二千五百萬元台支支票後資
金運用情形所憑證據，惟上開匯款僅能證明翁石貴與張文發、林
明鑫、胡吉村及李紋紋等人間之資金流程，至張文發等人並非調
閱小組成員，與甲○○間有何關連，翁石貴為何要匯款予張文發
等人，均未見檢察官舉證說明或指出證明之方法，卷內亦無張文
發等人年籍地址，法院無從予以調查，因認不能為甲○○不利之
認定（見原判決第三十五頁）。然依卷附翁石貴在嘉義縣義竹鄉
農會第00000－0－0號活期儲蓄存款帳戶交易明細表所載
，該帳戶確於八十八年十月十一日代收0000000至五號，
面額各五百萬元之台支支票五張，並於備註欄載明係「台銀營業
部」（見第一審卷第四宗第二五七頁）。上開五張支票既屬連號
，每張面額更高達五百萬元，有前揭資料附卷可稽，類此大額交
易應非常見，尢以八十六年四月二十三日洗錢防制法施行後，衡
情銀行必當配合法令慎重作業。是上揭五張支票是否李明哲或其
委託之人向台灣銀行以現金或轉帳換得，台灣銀行應均有資料留
存，並非不能調查。另翁石貴於翌日（即同年十月十二日）即向
嘉義縣義竹鄉農會領取一百六十七萬元，分別匯款三十九萬七千
六百元、五十八萬零四百八十五元、四十一萬六千九百五十五元
、二十七萬一千八百六十元予張文發、林明鑫、胡吉村、李紋紋
等人，亦有取款憑條及匯款申請書影本五紙附卷可考（見偵字第
二五四六三號卷第七至十一頁，第一審卷第四宗第二七三頁）。
上揭匯款申請書已載明張文發、林明鑫、胡吉村、李紋紋等人之
帳戶及帳號，足供調取其等之身分、住址等資料，而非不能調查
。以上攸關甲○○應否成立貪污罪之重要待證事項，原審遽以無
從調查而未詳加勾稽究明，逕為甲○○有利之判決，難謂適法。
檢察官上訴意旨執以指摘，非無理由，應認原判決關於甲○○部
分有撤銷發回更審之原因。至甲○○被訴洗錢部分，因公訴人認
與貪污部分有審判不可分關係（見第一審「辯論終結」卷第二一
六頁），應一併發回。
據上論結，應依刑事訴訟法第三百九十五條前段、第三百九十七
條、第四百零一條，判決如主文。
中    華    民    國  九十八  年    七    月  二十三  日
                      最高法院刑事第九庭
                          審判長法官  邵  燕  玲
                                法官  李  伯  道
                                法官  孫  增  同
                                法官  李  英  勇
                                法官  蔡  彩  貞
      本件正本證明與原本無異
                                      書  記  官
中    華    民    國  九十八  年    七    月  二十四  日
                                                Ａ


司法院資訊處製作；財團法人民間司法改革基金會備份。
